臺灣高等法院高雄分院刑事判決　　　　　　　　　　九十年度上訴字第一九七六號
　　上　訴　人　臺灣高雄地方法院檢察署檢察官
　　被　　　告　甲○○
右上訴人因被告妨害自由案件，不服臺灣高雄地方法院九十年度訴字第二四０四號中
華民國九十年十一月八日第一審判決（起訴案號：臺灣高雄地方法院檢察署九十年度
偵字第八七五五號），提起上訴，本院判決如左：
      主  文
原判決撤銷。
甲○○以非法方法，剝奪人之行動自由，處有期徒刑肆月，如易科罰金，以參佰元折
算壹日。
西瓜刀壹把沒收。
      事  實
一、甲○○曾犯違反懲治盜匪條例案件，為法院判處有期徒刑十二年確定，八十四年
    間獲假釋出獄。竟不知警惕，因認其服刑期間，舅父蘇慶南在外散佈對其不利之
    言語及藉故解僱其弟，心生不滿，乃於九十年四月二十七日下午七時四十分許，
    攜帶所有之西瓜刀一把、不具殺傷力之玩具手槍一枝內裝子彈二顆（起訴書誤為
    一顆）、安全帽一頂、口罩一個、手套一雙，由不知情之友人王文德以機車載往
    高雄縣路竹鄉○○路一０四號（起訴書誤為五五號）蘇慶南住處，王文德隨即離
    去。甲○○先將玩具手槍及子彈放置於該屋外圍牆下（起訴書誤載為竹欉下），
    又防遭人識破，旋戴上安全帽、口罩及手套後，持西瓜刀繞至蘇慶南住宅後門，
    以西瓜刀割破紗門開啟後門侵入蘇慶南住宅（毀損、無故侵入住宅部分均未據告
    訴）欲尋找蘇慶南理論。適蘇慶南之子蘇銘興、蘇銘賢等人在屋內，蘇銘興見狀
    ，即自前門逃出，在屋外遇見正準備騎車就醫之乙○○（蘇慶南之父、甲○○之
    外祖父），乙○○正詢問蘇銘興之際，甲○○亦自前門走出屋外，見乙○○後，
    竟基於妨害自由之犯意，即趨前一面以右手持西瓜刀搭住乙○○肩膀，不讓乙○
    ○離去，而剝奪乙○○之行動自由，一面則以左手撥打行動電話，甲○○俟撥通
    行動電話後，立即放開乙○○離去，而剝奪乙○○之行動自由十餘秒鐘。甲○○
    復先在屋外圍牆下拾起上開玩具手槍一枝內裝子彈二顆後，跑至新民路八十七號
    附近時，因誤扣板機而向地上擊發一顆子彈，甲○○隨後將西瓜刀一把、安全帽
    一頂、口罩一個及手套一雙丟棄於新民路八十五巷附近之田園，再將玩具手槍內
    裝子彈一顆丟棄於新民路五十五號龍虎檳榔攤斜對面竹欉後逃逸。嗣於同年五月
    三日上午十一時三十分許，在高雄縣路竹鄉○○村○○路二０九號，為警查獲，
    並分別至上開地點，起獲甲○○所有之西瓜刀一把、安全帽一頂、口罩一個、手
    套一雙、玩具手槍一枝、子彈一顆、彈殼一個。
二、案經高雄縣警察局湖內分局移送臺灣高雄地方法院檢察署檢察官偵查起訴。
    理  由
一、訊據被告甲○○固坦承於前揭時地戴安全帽、口罩及手套，並持西瓜刀侵入蘇慶
    南住宅，欲尋蘇慶南理論未遇，欲離去時，在屋外遇見被害人乙○○等事實，惟
    矢口否認有妨害自由犯行，辯稱被害人乙○○詢問其做何事，其即以左手揮著叫
    被害人乙○○進去，被害人乙○○就離開，其亦離去，並未持刀架住被害人乙○
    ○肩膀等語。然查，被告持瓜刀搭住被害人乙○○肩膀，不讓被害人乙○○離去
    之事實，業據被害人乙○○在警訊時指述：「該名男子（指被告）當時挾持我，
    並未跟我說話，亦未說明有何企圖，只是右手拿刀搭著我的肩膀，一邊忙著打行
    動電話」、「當時我在屋外準備騎車外出就醫..... 突然出現在我旁邊，並即時
    持刀之右手搭著我肩膀，另一方面忙著打行動電話，未曾說有何企圖，當行動電
    話通話時，即將我放開逃逸」等語明確（見九十年四月二十七日警訊筆錄），核
    與證人蘇銘興在警訊時證述：「我跑到屋外，看見該名男子（按即被告）持刀搭
    著我爺爺（即乙○○）的肩膀，另一方面忙著打行動電話，當通話中即將我爺爺
    放開逃逸」等語（見九十年四月二十七日警訊筆錄），大致相符；復有西瓜刀一
    把、安全帽一頂、口罩一個、手套一雙扣案可佐。再參以被害人乙○○及證人蘇
    銘興因被告戴安全帽、口罩，並不知該名男子係被告，其等對於甫發生不久之被
    害情狀，當無蓄意為誇大不實或惡意指控之必要。從而被告所辯，顯係事後卸責
    之詞，不足採信，被告犯行堪以認定。
二、按刑法第三百零二條第一項及第三百零四條第一項之罪，其所保護之法益，固均
    為被害人之自由，但前者係將被害人置於自己實力支配之下而剝奪其人身行動自
    由，後者僅使人行無義務之事或於其行使正當權利時加以妨害，兩者構成要件，
    行為態樣及被害人受害之程度尚不相同，故凡以強暴脅迫等方法於他人本可自由
    之行動有所妨害，使其進退行止不得自主者，即祇成立刑法第三百零二條第一項
    ，不應再依同法第三百零四條論處（最高法院四十年度台上字第三四八號、七十
    年度台上字第一四八七號、七十年度台上字第四０四０號判決可資參照）。本件
    被告甲○○持西瓜刀搭住被害人肩膀，不讓被害人離去，使其進退行止不得自主
    ，造成行動之自由有所妨害，核被告所為，係犯刑法第三百零二條第一項之剝奪
    他人行動自由罪。
三、原審予以論罪科刑，固非無見，惟被告係犯刑法第三百零二條第一項之剝奪他人
    行動自由罪，原判決認被告係犯刑法第三百零四條第一項之強制罪，尚有未合。
    檢察官上訴意旨據此指摘原判決不當，為有理由，自應撤銷改判。爰審酌被告有
    事實欄所載犯罪前科，有臺灣高等法院被告全國前案紀錄表可憑，竟不知警惕，
    復因細故即持刀侵入舅父住宅，並持刀威脅被害人乙○○，悖於親情、倫理，實
    屬不該，惟被告剝奪被害人乙○○行動自由時間非長，而被害人乙○○已表示原
    諒之意等一切情狀，仍如原審量處如主文所示之刑，並諭知易科罰金之折算標準
    。扣案之西瓜刀一把係被告所有，已經被告陳明在卷，且係供犯罪所用之物，乃
    依法併予宣告沒收。至扣案之玩具手槍一枝、子彈一顆、彈殼一個固為被告所有
    ，然並無證據足證係被告供犯罪所用或供犯罪預備之物，另扣案安全帽一頂、口
    罩一個、手套一雙，係被告供向其舅父尋仇之用，而被告持西瓜刀剝奪被害人之
    行動自由，顯係臨時另行起意，故非供犯本罪所用或預備之物，故均不予宣告沒
    收。
據上論結，應依刑事訴訟法第三百六十九條第一項前段、第三百六十四條、第二百九
十九條第一項前段、刑法第三百零二條第一項、第四十一條第一項、第三十八條第一
項第二款、罰金罰鍰提高標準條例第一條前段、第二條，判決如主文。
本案經檢察官彭南雄到庭執行職務。
中    華    民    國     九十一     年       一       月      二十九    日
                              臺灣高等法院高雄分院刑事第二庭
                                  審判長法官  曾永宗
                                        法官  邱永貴
                                        法官  郭玫利
右正本證明與原本無異。
如不服本判決，應於判決送達後十日內向本院提出上訴狀，其未述理由者並應於提
出上訴狀後十日內向本院補提理由書（應附繕本)。
                                      書記官  高惠珠
中    華    民    國     九十一     年       一       月      三十一    日
附錄本判決論罪科刑法條
中華民國刑法第三百零二條第一項：
私行拘禁或以其他非法方法，剝奪人之行動自由者，處五年以下有期徒刑、拘役或三
百元以下罰金。
                                                                        Ｑ
